臺灣高等法院高雄分院刑事判決　　　　96年度上訴字第1235號
上　訴　人　臺灣高雄地方法院檢察署檢察官
被　　　告　丁○○
指定辯護人　本院公設辯護人　 于欣潔
上列上訴人因被告偽造有價證券案件，不服臺灣高雄地方法院96
年度訴字第496 號中華民國96年4月24日第一審判決（起訴案號
：臺灣高雄地方法院檢察署95年度偵緝字第3160號），提起上訴
，本院判決如下：
    主  文
原判決撤銷。
丁○○無罪。
    理  由
一、公訴意旨略以：被告丁○○為向億通當舖借錢周轉，竟意圖
    供行使之用，明知丙○○、乙○○、戊○並未授權簽發本票
    ，仍基於概括犯意，連續於民國92年11月3 日、93年8 月4
    日及93年9 月17日，在不詳處所，偽簽「丙○○」、「乙○○」、「戊○」等人之署名於本票正面，而偽造丙○○、乙○○、戊○等人為共同發票人，面額分別為新臺幣（下同）
    150,000 元、103,000 元及100,000 元之本票各1 紙，再持
    以向億通當舖借貸現金。因認被告涉犯刑法第201 條第1 項
    之偽造有價證券罪嫌云云。
二、關於證據能力之意見：
  (一)按被告以外之人於檢察事務官、司法警察官或司法警察調查
    中所為之陳述，與審判中不符時，其先前之陳述具有較可信
    之特別情況，且為證明犯罪事實存否所必要者，得為證據，
    刑事訴訟法第159 條之2 定有明文。是依本條規定，被告以
    外之人於檢察事務官、司法警察（官）調查時所為之陳述，
    屬傳聞證據，依同法第159 條第1 項規定，本無證據能力，
    必具備「可信性」及「必要性」二要件，始例外得適用上開
    第159 條之2 規定，認有證據能力，而得採為證據。此之「
    必要性」要件，必須該陳述之重要待證事實部分，與審判中
    之陳述有所不符，包括審判中改稱忘記、不知道等雖非完全
    相異，但實質內容已有不符者在內，且該審判外之陳述，必
    為證明犯罪之待證事實存在或不存在所不可或缺，二者兼備
    ，始足當之。故此所謂「為證明犯罪事實存否所必要者」，
    既必須達不可或缺之程度，自係指就具體個案案情及相關卷
    證判斷，為發現實質真實目的，認為除該項審判外之陳述外
    ，已無從再就同一供述者取得與其上開審判外陳述相同供述
    內容，倘以其他證據代替，亦無從達到同一目的之情形而言
    （最高法院95年度台上字第4414號判決意旨參照）。另「可
    信性」要件，乃指陳述係在特別可信為真實之情況下所為者
    而言，例如被告以外之人出於自然之發言，或違反自己利益
    之陳述等特別情形均屬之（最高法院95年度台上字第5740號
    判決意旨參照）。查證人丙○○、戊○2 人於警詢時之陳述
    ，其等關於是否曾授權被告簽發本票之陳述，與其等於原審
    訊問時之陳述內容實質內容並不相符，而該不符之部分，為
    證明被告之犯罪事實存否所必要，且其等於警詢時之陳述，
    均未主張有何出於強暴脅迫之情事，而無證據足證上開陳述
    係出於非任意性，故認其2 人於警詢時之陳述，應係出於自
    然之發言，其於警詢時之陳述應「具有較可信之特別情況」
    ，依上開說明，其等2 人警詢之陳述有證據能力。
  (二)另按被告以外之人於審判外之陳述，雖不符刑事訴訟法第15
    9 條之1 至第159 條之4 之規定，而經當事人於審判程序同
    意作為證據，法院審酌該言詞陳述或書面陳述作成時之情況
    ，認為適當者，亦得為證據。當事人、代理人或辯護人於法
    院調查時知有第159 條第1 項不得為證據之情形，而未於言
    詞辯論終結前聲明異議者，視為有前項之同意，同法第159
    條之5 第1 、2 項定有明文。立法意旨在於傳聞證據未經當
    事人之反對詰問予以核實，原則上先予排除，惟若當事人已
    放棄反對詰問權，於審判程序中表明同意該等傳聞證據可作
    為證據，基於尊重當事人對傳聞證據之處分權，及證據資料
    愈豐富，愈有助於真實發見之理念，且強化言詞辯論主義，
    使訴訟程序得以順暢進行，上開傳聞證據亦均具有證據能力
    。查本案據以認定犯罪事實存否之被告以外之人之言詞或書
    面陳述，被告、辯護人及檢察官於原審及本院審理時，均同
    意作為證據，且於本院言詞辯論終結前，均未聲明異議，而
    本院審酌該言詞陳述及書面陳述作成之情況，未見有何不適
    當之情形，故依前開規定，均得為證據。
三、按犯罪事實應依證據認定，無證據不得認定犯罪事實；不能
    證明被告犯罪者，應諭知無罪之判決，刑事訴訟法第154 條
    第2 項、第301 條第1 項分別定有明文。次按事實之認定，
    應憑證據，如未能發現相當證據，或證據不足以證明，自不
    能以推測或擬制之方法，為裁判基礎；且認定不利於被告之
    事實須依積極證據，苟積極證據不足為不利於被告事實之認
    定時，即應為有利於被告之認定；另認定犯罪事實所憑之證
    據，雖不以直接證據為限，間接證據亦包括在內，然而無論
    直接證據或間接證據，其為訴訟上之證明，須於通常一般之
    人均不致有所懷疑，而得確信其為真實之程度者，始得據為
    有罪之認定，倘其證明尚未達到此一程度，而有合理之懷疑
    存在而無從使事實審法院得有罪之確信時，即應由法院為諭
    知被告無罪之判決（有最高法院40年台上字第86號、30年台
    上字第816 號、76年台上字第4986號判例意旨參照）。
四、公訴人認被告涉犯偽造有價證券之犯行，無非以被告於偵查
    中之自白、告發人甲○○於警詢之陳述、證人丙○○、戊○
    2 人於警詢時之證述、如附表所示之本票影本3 紙、被告於
    偵查中所書寫之「戊○」筆跡、戊○及丙○○2 人於警詢筆
    錄時之簽名等為證據。訊據被告丁○○，則堅決否認有何偽
    造有價證券犯行，辯稱：如附表所示本票3 紙上發票人「丙○○」、「乙○○」、「戊○」之姓名，確係伊親簽後，持
    向億通當舖己○○借款，但於借款之前，丙○○、乙○○及
    戊○均同意擔任保證人，伊並無偽造有價證券犯行等語。經
    查：
  (一)如附表所示本票3 紙上發票人「丙○○」、「乙○○」、「
    戊○」之姓名，係被告簽名後，持向億通當舖己○○借款，
    丙○○、乙○○及戊○並未於該本票上簽名之事實，業據被
    告自白在卷（見原審卷第21頁倒數第4 行以下），並經證人
    乙○○於原審審理時證述明確（見原審卷第54頁第17行至第
    20行），復有如附表所示之本票3 紙，及丙○○、戊○於警
    詢中所書寫之姓名字跡等可資佐證（見94年度發查字第555
    號卷第5 頁至第7 頁；警卷第16頁、第23頁）。又丙○○、
    戊○於警詢中所書寫之姓名字跡，其中「張」字，以肉眼比
    對，均核與如附表編號1 、3 所示本票上發票人「丙○○」
    、「戊○」之「張」字，存有顯著不同。故被告確係以丙○○、乙○○及戊○之名義，共同簽發如附表所示之本票3 紙
    之事實可以認定。
  (二)再關於借款之經過，證人即億通當舖職員甲○○於警詢及偵
    查中證陳：伊在億通當舖服務，擔任職員，被告透過黃俊銘
    之介紹，向伊借款，並共同簽發附表所示之本票3 紙云云（
    見警卷第6 頁倒數第2 行以下、第7 頁第11行以下、第8 頁
    第1 行以下；94年度他字第4384號偵查卷第8 頁）。惟被告
    對此係辯稱：伊係向億通當舖己○○借款，並非向證人甲○○借款等語，而億通當舖之負責人己○○於本院審理時到庭
    陳述意見稱：被告是用汽車來點當借錢，並簽發支票做為還
    款工具，另簽發本票則是用來擔保借款之用等語（見本院96
    年9 月5 日審判筆錄第6 頁），再參諸被告事後與億通當舖
    簽立之和解協議書，係以己○○立和解書人，有該和解協議
    書附卷可證（見前開偵緝卷第43頁），則甲○○上開所證借
    款之經過，即不能採信，故甲○○上開所為不利於被告之陳
    述，尚不能遽採為被告不利之認定。
  (三)另丙○○於原審審理時證稱：被告係伊父親，被告曾口頭向
    伊告知要向己○○借款，而請伊做擔保人，伊有同意。警詢
    時稱沒有授權，係因警察先詢問伊：是否有向甲○○借款？
    所以伊才回答：沒有。而伊並沒有授權被告向甲○○借款而
    簽發本票，伊才會於警詢時回答沒有授權被告開票給甲○○
    等語（見原審96年3 月20日審判筆錄，原審卷第50頁）；而
    乙○○於原審審理時證稱：伊係被告的同居人，被告曾告知
    伊要向己○○借款之事，並有向伊說請伊當借款的擔保人，
    因伊很忙，就說如果要簽名就直接簽伊的名字等語（見原審
    96 年3月20日審判筆錄，原審卷第53頁）；另戊○原審審理
    時證稱：伊係被告之子，伊知道被告向己○○借錢之事，被
    告並於借錢之前，曾請伊當借款的保證人。於警詢時，警察
    係詢問伊：是否有授權被告向甲○○借錢？而被告係告知向
    己○○借錢，並未告知係向甲○○借款，故伊才回答未授權
    等語（見原審96年3 月20日審判筆錄，原審卷第55頁至第56
    頁）。則上開3 證人於原審時所證，互核相符，又與被告於
    原審審理時所辯相符，而丙○○係被告之女、戊○係被告之
    子、乙○○則係被告之同居人，則被告於簽發如附表所示，
    分別以上開3 人為本票共同發票人，以擔保其向己○○之借
    款，其事前得該3 人之同意授權，自與常理相符，而非不能
    採信。
  (四)雖然丙○○、戊○2 人，於警詢時曾陳述：並未授權被告以
    伊等名義簽發本票為共同發票人云云，而被告於偵查中亦曾
    自白稱：伊以他們的名義為共同發票人簽名本票，他們都不
    知道等語（見95年11月1 日偵訊筆錄，95偵緝3160號卷第34
    頁）。然丙○○、戊○2 人於原審審理時，已為上開證述，
    而證稱：係誤解詢問意思而為回答等語。雖然上開丙○○、
    戊○2 人於原審時所證，亦不無可能係因與被告間之親情之
    故，而事後故為不實陳述以迴護被告，但本案係甲○○向被
    告催討債務，被告隱匿無後，而持附表編號1 、3 所示丙○○、戊○分別為共同發票人之本票向丙○○及戊○2 人要
    求付款而被拒，始於94年1 月21日具狀向臺灣高雄地方法院
    檢察署提出被告偽造有價證券之告訴，此有該告訴狀在卷可
    稽（見94發查555 號卷第1 頁至第4 頁）；嗣經檢察官發交
    司法警察調查，警員因而於94年7 月1 日通知甲○○到場詢
    問，而該次警詢時，甲○○雖提及自己在億通當舖服務，但
    並未提及被告係持票向億通當舖借款，而係主張被告向其本
    人借款，此亦有該次警詢筆錄在卷可憑；嗣警方再於94年7
    月22日、同年8 月9 日，分別通知丙○○、戊○2 人到場調
    查詢問，警方詢問時，亦未提及被告係向當舖之己○○借款
    ，而係詢問：被告向甲○○借款，而交付上開本票，是否曾
    授權被告簽發等語，亦均有上開警詢筆錄在卷可稽，則丙○○、戊○2 人於原審審理作證時，解釋警詢為上開回答之原
    因，即尚非全無可能而非絕對不能採信。再者，縱2 人於原
    審審理時之上開解釋不能採信，但2 人於警詢時，其等父親
    即被告已因避債而行不明，則該2 人為避免遭被告之債權
    人追討債務，因而否認曾同意授權被告以其等名義簽發本票
    而為被告向他人借款之擔保，亦與常情並無不符，而有此可
    能；再者，被告於本案偵查中，係經檢察官通緝後，於95年
    10月17日始為警查獲而到案，有該日被告之警詢筆錄附卷可
    稽（見95偵緝第3160號卷第7 頁至第8 頁），則被告於通緝
    到案後，於檢察官訊問時，稱：他們（指其同居人及子女）
    都不知情云云，則被告若係基於保護其親人不為其債權人追
    討而為此虛偽陳述，亦非與常情不符，而有此可能。故本院
    認上開情形既不能全然排除，則自不能以丙○○、戊○2 人
    於警詢時曾為不利於被告之陳述，以及被告於偵查中曾為上
    開自白，即遽認被告確有檢察官所指之偽造有價證券犯行。
  (五)綜上所述，檢察官所指上開事證，尚不能遽為被告有罪之認
    定，且本案事證既仍有上開可疑而不能確信被告確有檢察官
    所指之犯行，且又尚查無其他積極證據足以證明其犯罪行為
    ，依上開說明，自不能以推測或擬制之方法，而遽認被告犯
    行。此外，復查無其他積極證據足資證明被告有何偽造有價
    證券之犯行，被告被訴偽造有價證券罪自屬不能證明。
五、原審未詳為推求，遽為被告論罪科刑之判決，尚有未恰。檢
    察官上訴認：被告犯罪之原因及環境，客觀上非足以引起一
    般同情，應不得適用刑法第59條規定酌予減輕其刑，且被告
    否認犯行，犯後並無悔意，亦不宜宣告緩刑，則原審判決依
    刑法第59條規定酌予減輕，並為緩刑之宣告，難認妥適等語
    ，而指摘原判決不當，並無理由，惟原審判決既有上開未洽
    ，自應由本院將原判決撤銷改判，並為被告無罪之諭知。
據上論結，應依刑事訴訟法第369條第1項前段、第364條、第301
第1項，判決如主文。
本案經檢察官李門騫到庭執行職務。
中　　華　　民　　國　　96　　年　　9 　　月　　19　　日
                  刑事第七庭    審判長法  官　 莊飛宗
                                      法  官   孫啟強
                                      法  官   邱明弘
以上正本證明與原本無異。
如不服本判決應於收受本判決後10日內向本院提出上訴書狀，其
未敘述上訴理由者，並得於提起上訴後10日內向本院補提理由書
狀（均須按他造當事人之人數附繕本）「切勿逕送上級法院」。
中　　華　　民　　國　　96　　年　　 9　　月　　19　　日
　　　　　　　　　　　　　　　　　　　書記官   黃玉珠
附表：
　┌──┬─────┬─────┬───────────┐
　│編號│　票 號　 │　票 額　 │發票日及發票人　　　　│
　├──┼─────┼─────┼───────────┤
　│ 1  │CH NO     │新臺幣    │92年11月3日　　       │
  │    │564196    │15萬元    │丁○○、丙○○  　    │
  ├──┼─────┼─────┼───────────┤
  │ 2  │TH        │新臺幣    │93年8月4日            │
  │    │0000000   │10萬3千元 │丁○○、乙○○        │
  ├──┼─────┼─────┼───────────┤
  │ 3  │CH NO     │新臺幣    │93年10月17日          │
  │    │445114    │10萬元    │丁○○、戊○          │
　└──┴─────┴─────┴───────────┘
